# Python

```{r setup3, include = FALSE}
knitr::opts_chunk$set(echo = TRUE, warning = FALSE)
```

```{r, include=FALSE}
workingDir <-  "."
setwd(workingDir)
```

Python es un lenguaje de programación de alto nivel, interactivo e interpretado. Es de código abierto, multi-plataforma y se adecua a diversos paradigmas de programación como lo es la programación orientada a objetos. 

El intérprete de Python y su amplia gama de bibliotecas estándar están disponibles de forma gratuita para la mayoría de plataformas en el sitio web oficial de Python. Además, este sitio proporciona documentación adicional, programas y herramientas que complementan su ecosistema.

- **Características de Python:**
  
  - Sintaxis muy clara y legible.
  
  - Fuerte capacidad de introspección.
  
  - Orientación a objetos intuitiva.
  
  - Altamente modular, soporta paquetes jerárquicos.
  
  - Enfocado en el uso de excepciones para el manejo de errores.
  
  - Tipos de datos dinámicos de muy alto nivel.
  
  - Extensa biblioteca estándar (STL) y módulos de terceros para prácticamente todas las tareas.
  
  - Extensiones y módulos fácilmente escritos en C, C + + (o Java para Jython, o. NET para IronPython).
  
  - Integrable dentro de las aplicaciones como una interfaz de scripting.

- **Aplicaciones de Python:** se ha utilizado para desarrollar:

  - Aplicaciones de escritorio.

  - Aplicaciones web.

  - Análisis de datos.

  - Administración de servidores.

  - Seguridad y análisis de penetración.

  - Cómputo en la nube.

 - Cómputo científico.

  - Análisis de lenguaje natural.

  - Visión artificial.

  - Animación, videojuegos e imágenes generadas por computadora.

  - Aplicaciones móviles.
  
  
## Breve introducción a los lenguajes de programación.

Un lenguaje se define como un conjunto de secuencias de símbolos que posibilitan la creación y transmisión de mensajes entre un emisor y un receptor. Aunque la naturaleza exhibe ciertos tipos de lenguajes, los seres humanos han desarrollado una variedad de sistemas lingüísticos de gran complejidad.

Los lenguajes se componen principalmente de dos aspectos: la gramática, que aborda la estructura del lenguaje, y la semántica, que se ocupa del significado del lenguaje.

La gramática, a su vez, incluye:

- Morfología: relacionada con la construcción de las unidades lingüísticas (género, tiempos verbales, declinaciones).
- Sintaxis: referente a la manera en que se deben ordenar y estructurar las unidades lingüísticas en las expresiones.


En el transcurso del siglo XX, figuras como Alan Turing y Alonzo Church sentaron los fundamentos del cálculo, la programación y sus respectivos lenguajes. Los lenguajes de programación contemporáneos, a diferencia de los lenguajes naturales, presentan una morfología estructurada y simplificada diseñada para ejecutar instrucciones precisas en los sistemas informáticos.

- **Lenguajes de alto y bajo nivel:**

Los lenguajes de bajo nivel, como el lenguaje ensamblador, consisten en un conjunto elemental de instrucciones que son ejecutadas directamente por la unidad de procesamiento de un sistema informático. Estos lenguajes están estrechamente vinculados al tipo de procesador que los procesa y suelen ser difíciles de elaborar e interpretar para las personas.

Por otro lado, los lenguajes de alto nivel son más comprensibles para los humanos y, en general, menos dependientes del hardware específico, aunque requieren ser traducidos a lenguaje de bajo nivel para su ejecución.

- **Lenguajes compilados e interpretados: **

Los lenguajes de alto nivel se comunican con los sistemas informáticos de dos maneras distintas:

1. A través de un compilador, que traduce el código del programa a lenguaje de bajo nivel, generando un "archivo binario" que puede ser ejecutado posteriormente.

2. Mediante un intérprete, que ejecuta las instrucciones ingresadas de inmediato.

Por lo general, los lenguajes compilados son más eficientes en términos de velocidad y consumo de recursos que los lenguajes interpretados, ya que el archivo resultante es código de bajo nivel. En contraste, los lenguajes interpretados requieren un proceso adicional a través de varios niveles de abstracción antes de que las instrucciones sean ejecutadas por el sistema.


**Python es un lenguaje interpretado de alto nivel.**

## Entornos interactivos

Debido a que Python es un lenguaje interpretado, es posible utilizarlo mediante un entorno interactivo (shell) o mediante el uso de scripts.

El shell interactivo de Python funciona a través de una terminal.

Para sistemas basados en UNIX, como GNU/Linux, y Mac OS X, es requerido abrir una terminal y llamar al shell de la siguiente manera:

```python
python
```

Dependiendo de la versión o la forma en que fue instalado, a veces se manda a llamar con la siguiente forma:

```python
python3
```

Para salir del entorno interactivo usamos `exit()`

Para desplegar el texto Hola Mundo desde en entorno interactivo sólo es necesario teclear lo siguiente:

```{python}
print("Hola, Mundo.")
```

## Palabras reservadas de Python.

Las palabras reservadas, también conocidas como keywords, son los nombres predeterminados que el intérprete de Python proporciona de forma inherente. No se recomienda emplear estas palabras para asignar nombres a otros objetos.

Para acceder al listado completo de palabras reservadas, se puede consultar ingresando help('keywords') desde la interfaz interactiva de Python.

```{python}
help("keywords")
```

## Sintaxis de nombres en Python

En Python 3, la sintaxis para la elaboración de nombres sigue ciertas reglas y convenciones que son importantes para escribir un código claro y legible. Aquí hay algunas pautas clave:

- **Caracteres permitidos:** Los nombres pueden incluir letras minúsculas (a-z), letras mayúsculas (A-Z), dígitos (0-9) y el guion bajo (_). No pueden comenzar con un número.

- **Convenciones de estilo:** Se recomienda seguir las convenciones de estilo de Python, que generalmente sugieren el uso de minúsculas para los nombres de variables y funciones, y mayúsculas para constantes. Para nombres compuestos, se recomienda separar las palabras con guiones bajos (snake_case).

- **Palabras reservadas:** No se pueden utilizar palabras reservadas de Python como nombres de variables, ya que estas palabras tienen significados específicos en el lenguaje y están reservadas para su uso en la sintaxis de Python.

- **Significado claro:** Es importante elegir nombres que proporcionen un significado claro y descriptivo sobre el propósito de la variable, función o clase que están representando. Esto ayuda a que el código sea más legible y comprensible para otros programadores.

- **Evitar nombres genéricos:** Trate de evitar nombres genéricos como "a", "b", "x", etc. Utilice nombres que reflejen el propósito y la función de la variable o función.


## Tipos de datos


En Python, los tipos de datos son la base de cualquier programa. Python es un lenguaje de programación dinámico, por lo que no es necesario declarar explícitamente el tipo de datos cuando se crea una variable. A continuación, exploraremos los tipos de datos básicos en Python.

| Tipo de dato  | Descripción                                   | Ejemplo            | Colección | Indexable | Mutable |
|----------------|-----------------------------------------------|--------------------|-----------|-----------|---------|
| int            | Números enteros                               | 5, -10, 100       | No        | No        | No      |
| float          | Números de punto flotante                     | 3.14, -0.001, 2.0 | No        | No        | No      |
| str            | Cadena de caracteres                          | 'Hola', "Mundo"   | No        | Sí        | No      |
| bool           | Booleano (Verdadero o Falso)                  | True, False       | No        | Sí        | No      |
| list           | Lista ordenada de elementos                   | [1, 2, 3], ['a', 'b', 'c'] | Sí    | Sí        | Sí      |
| tuple          | Secuencia inmutable de elementos              | (1, 2, 3), ('a', 'b', 'c') | Sí   | Sí        | No      |
| dict           | Colección de pares clave-valor               | {'nombre': 'Juan', 'edad': 30} | Sí | No        | Sí      |
| set            | Colección no ordenada de elementos únicos     | {1, 2, 3}, {'a', 'b', 'c'} | Sí     | No        | Sí      |


Las **colecciones** son estructuras que almacenan una serie de elementos. Cada uno de estos elementos se puede considerar como una entidad independiente dentro de la colección.

Los **tipos indexables** permiten acceder a cada elemento dentro de la colección mediante un identificador único, que puede ser un número entero (índice) o una clave, dependiendo del tipo de colección.

Los **tipos mutables** tienen la característica de permitir la modificación de su contenido. Esto incluye la capacidad de agregar, eliminar o modificar elementos existentes en la colección.

### Números

En Python, hay tres tipos principales de números: enteros (int), números de punto flotante (float) y números complejos (complex). Veamos ejemplos de cada uno:

```{python}
# Entero
numero_entero = 10
print(numero_entero)

# Punto flotante
numero_flotante = 3.14
print(numero_flotante)

# Complejo
numero_complejo = 2 + 3j
print(numero_complejo)
```


La precisión de los números flotantes debe ser considerada cuidadosamente, ya que está influenciada significativamente por la capacidad del equipo de cómputo. En ciertas ocasiones, las operaciones con números de tipo float pueden arrojar aproximaciones en lugar de resultados exactos. Es importante tener en cuenta estas limitaciones al trabajar con números flotantes.

```{python}
2 / 3
```


Python permite realizar operaciones básicas con los tipos de datos mencionados anteriormente. A continuación, se muestran algunos ejemplos:

```{python}
# Operaciones numéricas
resultado = 10 + 5
diferencia = 10 - 5
producto = 10 * 5
cociente = 10 / 5
modulo = 10 % 3
potencia = 10 ** 2
```

### Cadenas de Caracteres

Las cadenas de caracteres (str) se utilizan para representar texto en Python. Se pueden definir utilizando comillas simples (') o dobles ("):

```{python}
cadena_simple = 'Hola, mundo!'
print(cadena_simple)

cadena_doble = "¡Hola, Python!"
print(cadena_doble)
```

En Python podemos concatenar cadenas de caracteres al sumarlas:

```{python}
# Concatenación de cadenas
saludo = "Hola" + " " + "Mundo"
print(saludo)
```


La indexación en Python te permite acceder a elementos individuales dentro de una secuencia, como una cadena de caracteres (string) o una lista. Los índices se utilizan para identificar la posición de un elemento en la secuencia.

- **Índices positivos:** Comienzan desde 0 y avanzan hacia la derecha.
- **Índices negativos:** Comienzan desde -1 y avanzan hacia la izquierda.

```{python}
a = "hola"
print(a[0])  # Salida: 'h'
print(a[1])  # Salida: 'o'
print(a[-1]) # Salida: 'a'
```

El rebanado (slicing) te permite extraer subconjuntos de elementos de una secuencia, como una cadena de caracteres o una lista. La sintaxis general para el rebanado es `inicio:fin:paso`, donde:

- `inicio`: Índice desde el cual comienza la rebanada.

- `fin`: Índice hasta el cual se incluyen elementos en la rebanada, pero no incluyendo el elemento en este índice.

- `paso`: Tamaño del paso o incremento entre los elementos seleccionados.

```{python}
a = "hola, mundooo!"
print(a[3:6])   
print(a[2:10:2]) 
print(a[::3])    
```

Las cadenas de caracteres son inmutables en Python, lo que significa que no se pueden modificar directamente. Sin embargo, puedes crear nuevas cadenas basadas en las originales utilizando métodos como `replace()`.

```{python}
a = "hola, clase!"
nueva_cadena = a.replace('l', 'z', 1) 
print(nueva_cadena) 
```

```{python}
a = "hola, clase!"
nueva_cadena = a.replace('l', 'z')      # Reemplaza todas las 'l' con 'z'
print(nueva_cadena) 
```


Las cadenas de caracteres en Python tienen una variedad de métodos útiles que puedes utilizar para manipular y trabajar con ellas. Puedes acceder a estos métodos utilizando la notación de punto después de una cadena de caracteres seguida por el método que deseas utilizar.

El formateo de cadenas en Python te permite crear cadenas complejas combinando texto y valores de variables de una manera legible y eficiente. Hay varias formas de formatear cadenas en Python, incluidas las expresiones de formato, el método `format()`, y el formateo de cadenas con el operador `%`.

El operador `%` se utiliza para insertar valores en una cadena utilizando un formato específico.

- **Especificadores de Formato:**
  
  - `%d`: Entero decimal.
  
  - `%f`: Número de punto flotante.
  
  - `%s`: Cadena de caracteres.


```{python}
# Ejemplo de formateo de cadena con el operador %
cadena = 'Un entero: %i; un flotante: %f; otra cadena: %s' % (1, 0.1, 'cadena')
print(cadena)

# Formateo de nombres de archivos
i = 102
nombre_archivo = 'procesamiento_del_dataset_%d.txt' % i
print(nombre_archivo) 
```

En el primer ejemplo, se insertan un entero, un flotante y una cadena en la cadena de formato utilizando el operador `%`. En el segundo ejemplo, se utiliza el operador `%` para insertar un entero en el nombre del archivo.

Cuando se insertan múltiples valores, estos deben estar dentro de una tupla `( )` después del operador `%`. Si solo se inserta un valor, no es necesario el uso de tuplas después del operador `%`. El operador `%` es útil pero está siendo reemplazado gradualmente por el método `format()`.


El método `format()` es una técnica más moderna y flexible para formatear cadenas en comparación con el uso del operador `%`. Aunque el operador `%` todavía es válido y funcional, se recomienda utilizar el método `format()` debido a su mayor versatilidad y legibilidad.

El método `format()` permite insertar valores en una cadena de forma más explícita y flexible. Utiliza llaves `{}` como marcadores de posición en la cadena, y luego proporciona los valores que se insertarán en esos marcadores de posición. Por ejemplo:


```{python}
# Ejemplo básico
cadena = "Hola, {}! Hoy es {}."
mensaje = cadena.format("Juan", "miércoles")
print(mensaje)

# Especificando el orden de los argumentos
cadena = "Hola, {1}! Hoy es {0}."
mensaje = cadena.format("lunes", "María")
print(mensaje)  

# Especificando nombres de argumentos
cadena = "Hola, {nombre}! Hoy es {dia}."
mensaje = cadena.format(nombre="Pedro", dia="jueves")
print(mensaje)  
```


Algunas ventajas de `format()` sobre `%`:

1. **Legibilidad mejorada:** El método `format()` ofrece una sintaxis más clara y legible en comparación con el operador `%`.

2. **Mayor flexibilidad:** `format()` permite especificar el orden de los argumentos y asignar nombres a los argumentos, lo que lo hace más flexible y fácil de mantener en comparación con el operador `%`.

3. **Compatible con objetos de diferentes tipos:** `format()` es compatible con una amplia gama de tipos de datos y objetos, lo que lo hace más versátil en comparación con el operador `%`.


### Listas

Una lista (list) en Python es una secuencia ordenada de elementos que pueden ser de diferentes tipos. Se definen utilizando corchetes []:

```{python}
mi_lista = [1, 2, 3, 'cuatro', 5.0]
print(mi_lista)
```


Para acceder a los elementos de una lista, podemos usar su índice. Los índices en Python comienzan desde 0 para el primer elemento y van incrementando de uno en uno.

```{python}
mi_lista = [1, 2, 3, 'cuatro', 5.0]
primer_elemento = mi_lista[0]
print(primer_elemento)
```


```{python}
print(mi_lista[0])  # Imprime el primer elemento: 1
print(mi_lista[3])  # Imprime 'cuatro'
```

También se puede acceder a los elementos de la lista utilizando índices negativos, los cuales cuentan desde el final de la lista hacia el principio.

```{python}
print(mi_lista[-1])  # Imprime el último elemento: 5.0
print(mi_lista[-2])  # Imprime 'cuatro'
```

Puedes añadir elementos a una lista utilizando el método `append()` para agregar un elemento al final de la lista.

```{python}
mi_lista.append(6)
print(mi_lista)  
```

También puedes extender una lista añadiendo todos los elementos de otra lista utilizando el método `extend()`.

```{python}
mi_lista.extend([7, 8, 9])
print(mi_lista)  
```

Puedes eliminar elementos de una lista utilizando la palabra clave `del` seguida del índice del elemento que deseas eliminar.

```{python}
del mi_lista[3]  # Elimina el elemento 'cuatro'
print(mi_lista) 
```

También puedes utilizar el método `remove()` para eliminar un elemento específico por su valor.

```{python}
mi_lista.remove(3)  # Elimina el elemento 3
print(mi_lista)  
```

Puedes unir dos listas utilizando el operador `+` o el método `extend()`.

```{python}
lista1 = [1, 2, 3]
lista2 = [4, 5, 6]

nueva_lista = lista1 + lista2
print(nueva_lista)  

lista1.extend(lista2)
print(lista1)  
```

Otra forma de operar listas es la siguiente. La repetición de listas implica crear una nueva lista duplicando los elementos de una lista existente un número determinado de veces. Puedes lograr esto utilizando el operador de multiplicación. Por ejemplo:

```{python}
colores = ['rojo', 'verde', 'azul']
colores_repetidos = colores * 3
print(colores_repetidos) 
```


El método `sort()` ordena los elementos de la lista en orden ascendente de forma predeterminada. Sin embargo, también acepta argumentos opcionales que te permiten personalizar el ordenamiento según tus necesidades. Por ejemplo, para ordenarlos ascendente:

```{python}
# Definir una lista desordenada de colores
colores = ['rojo', 'verde', 'azul', 'amarillo', 'naranja', 'morado']

# Ordenar la lista de colores en orden ascendente
colores.sort()

# Imprimir la lista ordenada
print(colores)
```

Para ordenarlas de forma descendente:

```{python}
# Definir una lista desordenada de colores
colores = ['rojo', 'verde', 'azul', 'amarillo', 'naranja', 'morado']

# Ordenar la lista de colores en orden descendente
colores.sort(reverse=True)

# Imprimir la lista ordenada
print(colores)
```

Algunas notas a considerar:

- El método `sort()` modifica la lista original y no devuelve ningún valor.

- Si los elementos de la lista son de tipos diferentes, la función `sort()` generará un error de tipo.

- Si deseas ordenar una lista sin modificar la original, puedes usar la función `sorted()`, que devuelve una nueva lista ordenada sin modificar la lista original.

Otra forma de acceder a los datos de las listas en Python es usando el método de "rebanada" (slice): `lista[inicio:fin]`. Esta rebanada incluye los elementos cuyos índices están en el rango desde `inicio` hasta `fin - 1`:

  - `inicio`: Es el índice desde el cual comenzamos a incluir elementos en la rebanada.
  
  - `fin`: Es el índice hasta el cual incluimos elementos en la rebanada, pero no incluyendo el elemento en este índice.

Supongamos que tenemos una lista llamada `colores`:

```{python}
colores = ['rojo', 'verde', 'azul', 'amarillo', 'naranja', 'morado']
```

Por ejemplo, si queremos obtener una rebanada de `colores` desde el índice 1 hasta el índice 4, usaríamos la notación `colores[1:4]` y vamos a obtener una rebanada que incluye elementos desde el índice 1 (inclusive) hasta el índice 4 (no inclusive).

```{python}
colores[1:4]
```

Si ejecutamos `colores[2:5]`, obtendremos una rebanada que incluye elementos desde el índice 2 (inclusive) hasta el índice 5 (no inclusive). La rebanada contendrá los elementos `'azul'`, `'amarillo'` y `'naranja'`.

```{python}
print(colores[2:5])  
```

La longitud de la rebanada `colores[inicio:fin]` es `fin - inicio`. Es decir, el número de elementos en la rebanada es igual a la diferencia entre el índice de parada y el índice de inicio.

Por ejemplo, `colores[1:4]` contiene los elementos desde el índice 1 hasta el índice 3 (no incluido), lo que hace que tenga una longitud de `4 - 1 = 3`.

Esta es una manera flexible y poderosa de acceder a subconjuntos de elementos en una lista en Python.

Otra sintaxis de "rebanadas" en Python con la notación `colores[inicio:fin:salto]` se refiere a la técnica para seleccionar un subconjunto de elementos de una lista (colors) utilizando tres parámetros:

- `inicio`: Indica el índice desde el cual comenzamos a incluir elementos en la rebanada.

- `fin`: Indica el índice hasta el cual incluimos elementos en la rebanada, sin incluir el elemento en este índice.

- `salto`: Indica el tamaño del paso o incremento entre los elementos seleccionados. Es decir, cuántos elementos saltamos en cada paso.

Si ejecutamos `colores[::2]`, obtenemos una rebanada que incluye todos los elementos de la lista colores, pero seleccionando cada segundo elemento. Es como si empezáramos desde el principio de la lista, terminando al final y seleccionando cada segundo elemento.


```{python}
print(colores[::2])
```


Si ejecutamos `colores[1:5:2]`, obtenemos una rebanada que incluye elementos desde el índice 1 (inclusive) hasta el índice 5 (no inclusive), seleccionando cada segundo elemento en ese rango.

```{python}
print(colores[1:5:2])
```

También es posible usar un valor de salto negativo, lo que significa que los elementos se seleccionan en orden inverso. Por ejemplo, `colores[::-1]` devuelve una rebanada que incluye todos los elementos de colores, pero en orden inverso.

```{python}
print(colores[::-1])
```


**Ejercicios: **

1. Dada una lista de números, intercambia cada par de elementos adyacentes. Por ejemplo, si la lista es [1, 2, 3, 4, 5], el resultado sería [2, 1, 4, 3, 5].

2. Dada una lista de letras, invierte el orden de los elementos en grupos de tres. Por ejemplo, si la lista es ['a', 'b', 'c', 'd', 'e', 'f', 'g', 'h', 'i'], el resultado sería ['c', 'b', 'a', 'f', 'e', 'd', 'i', 'h', 'g'].

**Soluciones:** [Link](https://cursosposgradoccm.github.io/Python/)


Cuando necesitas realizar una copia de una lista en Python, es importante entender que simplemente hacer `colores2 = colores` no crea una copia real de la lista. Ambas variables, `colores2` y `colores`, apuntarán a la misma lista en la memoria. Esto significa que cualquier modificación realizada en una de las variables afectará a la otra. Para crear una copia real de la lista, puedes usar el método `list()` o la técnica de rebanada.

- **Usando el método `list()`:**

```{python}
colores2 = list(colores)  # Crear una copia de colores en una nueva lista colores2
```

- **Usando rebanadas:**

```{python}
rcolores2 = colores[:]  # Crear una copia de colores en una nueva lista rcolores2
```

En Python, puedes revertir el orden de los elementos en una lista utilizando el método `reverse()`.

- **Uso del método `reverse()`:**

```{python}
rcolores2.reverse()  # Revertir el orden de los elementos en la lista rcolores2
```

Esto modificará la lista original en su lugar y no devolverá ninguna nueva lista.

```{python}

# Definir una lista de colores
colores = ['rojo', 'verde', 'azul', 'amarillo', 'naranja', 'morado']

# Crear una copia de colors en una nueva lista rcolors2
rcolores2 = list(colores)

# Revertir el orden de los elementos en la lista rcolors2
rcolores2.reverse()

# Imprimir la lista original y la lista revertida
print("Lista original:", colores)
print("Lista revertida:", rcolores2)
```



### Tuplas

Las tuplas (tuple) son secuencias ordenadas similares a las listas, pero son inmutables, es decir, no se pueden modificar después de su creación. Se definen utilizando paréntesis ():

```{python}
mi_tupla = (1, 2, 3, 'cuatro', 5.0)
print(mi_tupla)
```

Para acceder a los elementos de una tupla, podemos utilizar su índice, al igual que en las listas.

```{python}
ultimo_elemento = mi_tupla[-1]
print(ultimo_elemento)
```


```{python}
print(mi_tupla[0])  # Imprime el primer elemento: 1
print(mi_tupla[3])  # Imprime 'cuatro'
```

También se puede acceder a los elementos de la tupla utilizando índices negativos, que cuentan desde el final de la tupla hacia el principio.

```{python}
print(mi_tupla[-1])  # Imprime el último elemento: 5.0
print(mi_tupla[-2])  # Imprime 'cuatro'
```

Dado que las tuplas son inmutables, no se pueden borrar elementos individualmente ni modificar la tupla después de su creación. Aunque las tuplas son inmutables, todavía tienen algunas características útiles en Python:

- **Empaquetado y desempaquetado de tuplas**: Puedes empaquetar múltiples valores en una sola tupla y desempaquetarlos en variables individuales.

```{python}
tupla = 1, 2, 3  # Empaquetado de valores
a, b, c = tupla  # Desempaquetado en variables individuales
print(a, b, c)   # Imprime 1 2 3
```

El empaquetado y desempaquetado de tuplas son conceptos importantes en Python que permiten trabajar con múltiples valores de manera eficiente.

El empaquetado de tuplas es el proceso de agrupar múltiples valores en una sola tupla. Esto se hace simplemente colocando los valores separados por comas, sin necesidad de utilizar paréntesis, por ejemplo: 

```{python}
tupla_empaquetada = 1, 2, 3
```

Aquí, hemos empaquetado los valores 1, 2 y 3 en una sola tupla llamada `tupla_empaquetada`.

El desempaquetado de tuplas es el proceso inverso al empaquetado. Permite extraer los valores individuales de una tupla y asignarlos a variables individuales. Esto se hace asignando la tupla a la derecha del signo de igualdad y las variables a la izquierda, por ejemplo:

```{python}
a, b, c = tupla_empaquetada
```

Aquí, estamos desempaquetando la tupla `tupla_empaquetada` y asignando sus valores a las variables `a`, `b` y `c` respectivamente.
Algunas de las ventajas del empaquetado y desempaquetado de tuplas son las siguientes:

(a) **Sintaxis concisa**: El empaquetado y desempaquetado de tuplas permite escribir código de manera más concisa y legible.

(b) **Asignación múltiple**: Permite asignar valores a múltiples variables en una sola línea de código.

Los usos más comunes que tienen son los siguientes:

i) **Intercambio de valores**: Se pueden intercambiar los valores de dos variables sin necesidad de una variable temporal utilizando el desempaquetado de tuplas.

```{python}
a, b = b, a
```

ii) **Retorno múltiple de funciones**: Las funciones pueden devolver múltiples valores empaquetados en una tupla, y luego estos valores pueden ser desempaquetados cuando se llama a la función.

```{python}
def obtener_coordenadas():
    return 10, 20

x, y = obtener_coordenadas()
print("Coordenadas:", x, y)
```

El empaquetado y desempaquetado de tuplas son herramientas poderosas que permiten trabajar con múltiples valores de manera eficiente en Python.

- **Tuplas como claves de diccionario**: Dado que las tuplas son inmutables, pueden ser utilizadas como claves en un diccionario de Python.

```{python}
diccionario = {(1, 2): 'valor', (3, 4): 'otro valor'}
print(diccionario[(1, 2)])  # Imprime 'valor'
```

Aunque las tuplas son más simples que las listas, su inmutabilidad las hace útiles en situaciones donde no deseas que los datos cambien después de su definición.


### Conjuntos

Los conjuntos (set) son colecciones desordenadas de elementos únicos. Se definen utilizando llaves {}:

```{python}
mi_conjunto = {1, 2, 3, 4, 5}
print(mi_conjunto)
```

Los conjuntos en Python son mutables, lo que significa que puedes agregar y eliminar elementos, pero no puedes modificar los elementos existentes directamente. Para agregar elementos a un conjunto, puedes utilizar el método `add()`.

```{python}
mi_conjunto.add(6)
print(mi_conjunto)  
```

Para eliminar un elemento de un conjunto, puedes usar el método `remove()` o `discard()`. La diferencia entre estos dos métodos radica en cómo manejan la eliminación de un elemento que no está presente en el conjunto. `remove()` generará un error, mientras que `discard()` no.

```{python}
mi_conjunto.remove(3)
print(mi_conjunto)

mi_conjunto.discard(5)
print(mi_conjunto)
```

Los conjuntos en Python admiten operaciones comunes de teoría de conjuntos como unión, intersección y diferencia.

- **Unión**: Combina todos los elementos únicos de dos conjuntos.

```{python}
conjunto1 = {1, 2, 3}
conjunto2 = {3, 4, 5}

union = conjunto1.union(conjunto2)
print(union)
```

- **Intersección**: Devuelve un conjunto que contiene los elementos que son comunes a ambos conjuntos.
```{python}
interseccion = conjunto1.intersection(conjunto2)
print(interseccion)  
```

- **Diferencia**: Devuelve un conjunto que contiene los elementos que están en el primer conjunto pero no en el segundo.
```{python}
diferencia = conjunto1.difference(conjunto2)
print(diferencia) 
```

Los conjuntos son útiles cuando necesitas almacenar una colección de elementos únicos y realizar operaciones de conjuntos eficientes como la eliminación de duplicados y la comparación de colecciones.

En resumen, los conjuntos en Python proporcionan una manera eficiente de trabajar con colecciones de elementos únicos y son útiles para una variedad de tareas, como la eliminación de duplicadosy la realización de operaciones de conjuntos.


### Diccionarios

Los diccionarios (dict) son colecciones de pares clave-valor. Cada elemento del diccionario tiene una clave y un valor asociado. Se definen utilizando llaves {} y separando las claves y los valores con ::

```{python}
mi_diccionario = {'nombre': 'Robeto', 'edad': 20, 'ciudad': 'Morelia'}
print(mi_diccionario)
```


Los diccionarios en Python son mutables, lo que significa que puedes agregar, modificar y eliminar elementos según sea necesario.

Puedes acceder a los valores del diccionario utilizando sus claves.

```{python}
print(mi_diccionario['nombre'])  # Imprime 'Roberto'
print(mi_diccionario['edad'])    # Imprime 20
```

Si intentas acceder a una clave que no existe en el diccionario, Python generará un error `KeyError`.

Puedes agregar un nuevo par clave-valor al diccionario simplemente asignando un valor a una nueva clave.

```{python}
mi_diccionario['email'] = 'roberto@example.com'
print(mi_diccionario)
```

Puedes modificar el valor asociado a una clave existente del diccionario.

```{python}
mi_diccionario['edad'] = 21
print(mi_diccionario)
```

Puedes eliminar un elemento del diccionario utilizando la palabra clave `del`.

```{python}
del mi_diccionario['ciudad']
print(mi_diccionario)
```

También puedes utilizar el método `pop()` para eliminar un elemento y devolver su valor.

```{python}
valor_eliminado = mi_diccionario.pop('edad')
print(valor_eliminado)   # Imprime 21
print(mi_diccionario)
```

Algunos conceptos clave de los diccionarios son los siguientes:

- **`keys()`, `values()`, `items()`:** Estos métodos devuelven vistas de las claves, valores y pares clave-valor del diccionario, respectivamente.

  i) Ejemplo de `keys()`:
  
```{python}
mi_diccionario = {'nombre': 'Juan', 'edad': 30, 'ciudad': 'Madrid'}
claves = mi_diccionario.keys()
print(claves)  

# Iterar sobre las claves
for clave in claves:
    print(clave)
```

  ii) Ejemplo de `values()`:
  
```{python}
mi_diccionario = {'nombre': 'Juan', 'edad': 30, 'ciudad': 'Madrid'}
valores = mi_diccionario.values()
print(valores)

# Iterar sobre los valores
for valor in valores:
    print(valor)  
```

  iii) Ejemplo de `items()`:

```{python}
mi_diccionario = {'nombre': 'Juan', 'edad': 30, 'ciudad': 'Madrid'}
items = mi_diccionario.items()
print(items) 

# Iterar sobre los pares clave-valor
for clave, valor in items:
    print(clave, valor) 
```

- **`update()`:** Este método agrega los elementos de un diccionario a otro diccionario existente.

```{python}
diccionario1 = {'a': 1, 'b': 2}
diccionario2 = {'b': 3, 'c': 4}

diccionario1.update(diccionario2)
print(diccionario1)  # Salida: {'a': 1, 'b': 3, 'c': 4}
```


- **`clear()`:** Este método elimina todos los elementos del diccionario.

```{python}
mi_diccionario = {'nombre': 'Juan', 'edad': 30, 'ciudad': 'Madrid'}
mi_diccionario.clear()
print(mi_diccionario)  # Salida: {}
```

Estos métodos son muy útiles para trabajar con diccionarios en Python y permiten manipular fácilmente las claves, valores y pares clave-valor, así como agregar, eliminar y actualizar elementos en los diccionarios de manera eficiente.


Supongamos que queremos agregar nuevas entradas a nuestro diccionario, para eso usamos el método `append`.

```{python}
mi_diccionario = {
    'nombre': ['Roberta', 'María', 'Pedro'],
    'edad': [30, 25, 35],
    'ciudad': ['Madrid', 'Barcelona', 'Sevilla']
}

mi_diccionario['nombre'].append('Luis')
```

O podríamos definir las variables a agregar y usar el método `append`.

```{python}
mi_diccionario = {
    'nombre': ['Roberta', 'María', 'Pedro'],
    'edad': [30, 25, 35],
    'ciudad': ['Madrid', 'Barcelona', 'Sevilla']
}

# Agregar un nuevo nombre, edad y ciudad
nuevo_nombre = 'Luis'
nueva_edad = 40
nueva_ciudad = 'Valencia'

mi_diccionario['nombre'].append(nuevo_nombre)
mi_diccionario['edad'].append(nueva_edad)
mi_diccionario['ciudad'].append(nueva_ciudad)

# Imprimir el diccionario actualizado
print(mi_diccionario)
```


Una forma de obtener los valores de edad y ciudad para cada nombre es la siguiente.

```{python}
mi_diccionario = {
    'nombre': ['Roberta', 'María', 'Pedro'],
    'edad': [30, 25, 35],
    'ciudad': ['Madrid', 'Barcelona', 'Sevilla']
}

# Recuperar listas de nombres y edades
nombres = mi_diccionario['nombre']
edades = mi_diccionario['edad']

# Buscar la posición de María y Pedro en la lista de nombres
pos_maria = nombres.index('María')
pos_pedro = nombres.index('Pedro')

# Obtener las edades de María y Pedro usando las posiciones encontradas
edad_maria = edades[pos_maria]
edad_pedro = edades[pos_pedro]

# Imprimir las edades de María y Pedro
print("Edad de María:", edad_maria)
print("Edad de Pedro:", edad_pedro)
```

De una forma más directa, podemos obtener los valores como sigue:

```{python}
mi_diccionario = {
    'nombre': ['Juan', 'María', 'Pedro'],
    'edad': [30, 25, 35],
    'ciudad': ['Madrid', 'Barcelona', 'Sevilla']
}

# Obtener las edades de María y Pedro directamente del diccionario
edad_maria = mi_diccionario['edad'][mi_diccionario['nombre'].index('María')]
edad_pedro = mi_diccionario['edad'][mi_diccionario['nombre'].index('Pedro')]

# Imprimir las edades de María y Pedro
print("Edad de María:", edad_maria)
print("Edad de Pedro:", edad_pedro)
```

Los diccionarios en Python son estructuras de datos muy versátiles y se utilizan ampliamente para mapear claves a valores y para almacenar datos de manera eficiente. Son útiles para muchas tareas, como el almacenamiento de configuraciones, el modelado de datos y la manipulación de datos estructurados.


### Ejercicios

1) Crea una lista que contenga los nombres de tres amigos tuyos.

2) Crea un diccionario que represente la información de un libro (título, autor, año de publicación).

3) Realiza la suma de dos números y guarda el resultado en una variable.

4) Concatena dos cadenas de caracteres y muestra el resultado.


## Flujo de control


El flujo de control en Python se refiere a la secuencia en la que se ejecutan las instrucciones en un programa. Python ofrece varias estructuras de control que permiten tomar decisiones, repetir acciones y ejecutar código en función de condiciones específicas.

### Estructuras de Control Condicionales

#### `if` Statement

El `if` statement permite ejecutar un bloque de código si se cumple una condición. Por ejemplo: 

```{python}
edad = 20
if edad >= 18:
    print("Eres mayor de edad")
```

#### `if-else` Statement

El `if-else` statement ejecuta un bloque de código si se cumple una condición y otro bloque de código si la condición no se cumple. Por ejemplo:

```{python}
edad = 15
if edad >= 18:
    print("Eres mayor de edad")
else:
    print("Eres menor de edad")
```

#### `if-elif-else` Statement

El `if-elif-else` statement permite evaluar múltiples condiciones de manera secuencial. Por ejemplo:

```{python}
puntuacion = 75
if puntuacion >= 90:
    print("Excelente")
elif puntuacion >= 70:
    print("Bien")
else:
    print("Puedes mejorar")
```

**Ejercicios:**

1. Escribe un programa que verifique si un número es positivo, negativo o cero.

2. Crea un programa que determine si un número es par o impar.

### Estructuras de Control de Bucles

#### `for` Loop

El bucle `for` itera sobre una secuencia, como una lista o una cadena de texto. Por ejemplo:

```{python}
for i in range(4):
  print(i)
```

También podemos iterar sobre listas de caracteres.

```{python}
frutas = ["manzana", "banana", "cereza"]
for fruta in frutas:
    print(fruta)
```

```{python}
for palabra in ('genial', 'poderoso', 'legible'):
    print('Python es %s' % palabra)
```


#### `while` Loop

El bucle `while` ejecuta un bloque de código mientras se cumpla una condición. Por ejemplo:

```{python}
contador = 0
while contador < 5:
    print(contador)
    contador += 1
```


**Ejercicios:**

1. Escribe un programa que muestre los números del 1 al 10 utilizando un bucle `while`.

2. Crea un programa que calcule la suma de los números del 1 al 100 utilizando un bucle `for`.

### Estructuras de Control de Interrupción

#### `break` Statement

El `break` statement se utiliza para salir de un bucle antes de que se haya completado. Por ejemplo:

```{python}
for numero in range(10):
    if numero == 5:
        break
    print(numero)
```

#### `continue` Statement

El `continue` statement se utiliza para saltar la iteración actual de un bucle y continuar con la siguiente. Por ejemplo:

```{python}
for numero in range(10):
    if numero == 5:
        continue
    print(numero)
```


Otro ejemplo:

```{python}
numeros = [2, 0, 5, 3, 0, 7]

for numero in numeros:
    if numero == 0:
        continue
    print(f"El inverso de {numero} es {1 / numero}")
```

**Ejercicios:**

1. Escribe un programa que encuentre el primer número divisible entre 7 y 5, entre 1500 y 2700.

2. Crea un programa que imprima los números impares del 1 al 50, excepto aquellos que sean múltiplos de 3.

### Expresiones condicionales

Algunas expresiones condicionales que podemos usar en las estructuras de control son las siguientes:

  - `a == b:` para comprobar igualdad entre dos objetos. Por ejemplo:

```{python}
1==1
```

 - `a is b`: para comprobar identidad entre ambos lados. Por ejemplo:
 
```{python}
1 is 1
```


```{python}
a = 1
b = 1
a is b
```

  - `a in b`: Para ver si la colección `b` contiene a `a`. Por ejemplo:
  
```{python}
b = [1, 2, 3]
2 in b
5 in b
```

En el caso de que `b` sea un diccionario, esto nos verifica si `a` es una llave de `b`.

```{python}
# Diccionario de nombres y edades
b = {'Juan': 30, 'María': 25, 'Pedro': 35}

# Verificamos si 'Juan' es una llave en el diccionario 'b'
if 'Juan' in b:
    print('Juan está en el diccionario.')

# Verificamos si 'Ana' es una llave en el diccionario 'b'
if 'Ana' in b:
    print('Ana está en el diccionario.')
else:
    print('Ana no está en el diccionario.')

```

### Iteraciones sobre secuencias

En Python, puedes iterar sobre cualquier secuencia, lo que incluye listas, tuplas, cadenas, diccionarios y conjuntos. La iteración te permite recorrer cada elemento de la secuencia uno por uno para realizar operaciones o tomar decisiones según cada elemento.

```{python}
vocales = 'aeiouy'

for letra in 'poderoso':
    if letra in vocales:
        print(letra)

```


```{python}
mensaje = "Hola ¿cómo estás?"
palabras = mensaje.split()  # retorna una lista

for palabra in palabras:
    print(palabra)

```


A veces queremos llevar un registro sobre lo que estamos iterando, una forma de hacerlo es con un for.

```{python}
colores = ['rojo', 'verde', 'azul', 'amarillo']
for i in range(0, len(colores)):
    print((i, colores[i]))

```


Otra forma de hacerlo es usando una función de python llamada `enumerate`. La función `enumerate()` en Python es una herramienta muy útil que te permite iterar sobre una secuencia mientras llevas un seguimiento del número de índice de cada elemento en la secuencia.  La función `enumerate()` toma una secuencia (como una lista, tupla, cadena, etc.) y devuelve un objeto enumerado que genera pares de índice-elemento para cada elemento en la secuencia.

- Utilizando `enumerate()` con una lista:

```{python}
frutas = ['manzana', 'banana', 'cereza', 'dátil']

for indice, fruta in enumerate(frutas):
    print(f'Índice: {indice}, Fruta: {fruta}')
```

En este ejemplo, `enumerate(frutas)` genera pares de índice-fruta para cada elemento en la lista `frutas`, y luego iteramos sobre estos pares. En cada iteración, `indice` contiene el índice del elemento y `fruta` contiene el valor del elemento.

- Utilizando `enumerate()` con una cadena:

```{python}
mensaje = "Python es genial"

for indice, letra in enumerate(mensaje):
    print(f'Índice: {indice}, Letra: {letra}')
```

Aquí, `enumerate(mensaje)` genera pares de índice-letra para cada letra en la cadena `mensaje`.

La función `enumerate()` es útil cuando necesitas iterar sobre una secuencia y necesitas saber tanto el índice como el valor del elemento en cada iteración. Es más legible y más eficiente que usar un contador y acceder a los elementos por índice.

### Iteraciones sobre diccionarios

También podemos iterar sobre un diccionario en Python, tanto sobre las claves, los valores, como sobre los pares clave-valor.

- Iterar sobre claves: Puedes iterar sobre las claves de un diccionario utilizando un bucle `for`. Por ejemplo:

```{python}
# Diccionario
persona = {'nombre': 'Juan', 'edad': 30, 'ciudad': 'Nueva York'}

# Iterar sobre las claves
for clave in persona:
    print(clave)
```

- Iterar sobre valores: De igual forma, puedes iterar sobre los valores de un diccionario utilizando un bucle `for`:

```{python}
# Iterar sobre los valores
for valor in persona.values():
    print(valor)
```

- Iterar sobre pares clave-valor: Para iterar sobre las claves y valores simultáneamente, puedes usar el método `items()` del diccionario:

```{python}
# Iterar sobre pares clave-valor
for clave, valor in persona.items():
    print(clave, valor)
```


Veamos otros ejemplos. Supongamos que tenemos un diccionario representando estudiantes y sus calificaciones:

```{python}
estudiantes = {'Ana': 85, 'Beto': 90, 'Carlos': 80, 'Diana': 95}
```

Ahora, podemos iterar sobre el diccionario para imprimir el nombre de cada estudiante junto con su calificación:

```{python}
for estudiante, calificacion in estudiantes.items():
    print(f'{estudiante}: {calificacion}')
```


### Compresiones de listas

Las comprensiones de listas son una característica poderosa de Python que te permite crear listas de forma concisa y legible utilizando una sintaxis compacta. La sintaxis general de una comprensión de lista es la siguiente:

```python
nueva_lista = [expresion for elemento in iterable if condicion]
```

- `expresion`: Es la expresión que define cómo se va a modificar o construir cada elemento de la nueva lista.

- `elemento`: Es la variable que representa cada elemento del iterable.

- `iterable`: Es la secuencia o iterable sobre la cual se va a iterar.

- `condicion` (opcional): Es una condición que filtra los elementos del iterable.

Veamos algunos ejemplos.

1. Crear una lista de los cuadrados de los primeros 10 números enteros:

```{python}
cuadrados = [x ** 2 for x in range(1, 11)]
print(cuadrados)
```

2. Filtrar los números pares de una lista:

```{python}
numeros = [1, 2, 3, 4, 5, 6, 7, 8, 9, 10]
pares = [x for x in numeros if x % 2 == 0]
print(pares)
```

3. Convertir una lista de cadenas a una lista de sus longitudes:

```{python}
palabras = ['python', 'es', 'genial']
longitudes = [len(palabra) for palabra in palabras]
print(longitudes)
```

También es posible utilizar una condición `else` en una comprensión de lista. La sintaxis es la siguiente:

```python
resultado = [valor_verdadero if condicion else valor_falso for elemento in iterable]
```
Por ejemplo:

```{python}
numeros = [1, 2, 3, 4, 5, 6, 7, 8, 9, 10]
resultado = ['par' if x % 2 == 0 else 'impar' for x in numeros]
print(resultado)
```

Las comprensiones de listas son una forma elegante y eficiente de construir listas en Python. Son fáciles de leer y escribir, y pueden ayudarte a escribir código más limpio y conciso. 

**Ejercicios:**

- Ejercicio 1: Dada una lista de números, crea una lista que contenga los cuadrados de los números pares presentes en la lista dada.


- Ejercicio 2: Dada una lista de cadenas, crea una nueva lista que contenga todas las cadenas convertidas a mayúsculas. Por ejemplo, si tienes la lista siguiente:

```python
palabras = ['hola', 'python', 'mundo', 'programación']
```

Lo que quieres obtener es:

```
['HOLA', 'PYTHON', 'MUNDO', 'PROGRAMACIÓN']
```

- Ejercicio 3: Dada una lista de números enteros, crea una lista que contenga solo los números primos de la lista dada, sin definir una función adicional.


## Numpy 

 NumPy es una librería fundamental para la computación científica en Python. Proporciona soporte para arrays multidimensionales, junto con una amplia colección de funciones matemáticas para trabajar con estos arrays. Ayuda a usar de manera eficiente la memoria ya que contien operaciones numéricas rápidas.
 
**Nota:** Basado en [Scientific Python Lectures](https://lectures.scientific-python.org/#) y [ASPP Latam](https://github.com/aspp-latam/2023-mexico-numpy/tree/main).


Para instalar NumPy, pueden utilizar `pip`, el gestor de paquetes de Python:

```python
pip install numpy
```

Primero, importemos NumPy en nuestro entorno de trabajo. Por convención, numpy se suele importar de la siguiente forma:

```{python}
import numpy as np
```

Podemos crear arreglos unidimensionales o multidimensionales. Por ejemplo, para crear un array unidimensional:

```{python}
arr_1d = np.array([1, 2, 3, 4, 5])
print(arr_1d)
```

Tenemos una función para crear array de ceros:
```{python}
np.zeros(10)
```

Y arrays de unos:

```{python}
np.ones(10)
```

Otra forma de crear array es usando secuencias con `arange`, por ejemplo:

```{python}
np.arange(10)
```

O usando una notación  similar a las rebanas: `arange(inicio, fin, salto)`:

```{python}
np.arange(9, -1, -1)
```

También podemos crearlos usando valores aleatorios:

```{python}
np.random.randint(0, 10, 5)
```

Para saber la dimensión, forma o longitud de nuestro array usamos lo siguiente:

```{python}
a = np.array([0,1,2,3,4,5])
print(a)

dimension = a.ndim
print(dimension)

forma = a.shape
print(forma)

longitud = len(a)
print(longitud)
```

Los arreglos multidimensionales, los podemos crear igual de varias maneras indicando las entradas de cada dimensión. Por ejemplo, para crear un array 2-dimensional de puros ceros, unos o random:

```{python}
np.zeros((2,10))
np.ones((2,10))
np.random.randint(0, 10, (2, 10))
```

Otro array de dimensión dos puede ser el siguiente:

```{python}
arr_2d = np.array([[1, 2, 3], [4, 5, 6], [7, 8, 9]])
print(arr_2d)

dimension = arr_2d.ndim
print(dimension)

forma = arr_2d.shape
print(forma)

longitud = len(arr_2d)
print(longitud)
```

De igual forma podemos usar `arange`:

```{python}
np.arange(2 * 10).reshape(2,10)
```

Otra forma de crear arrays es por medio de la función `linspace`, esto nos crea una colección de puntos, a esta función se le debe indicar el inicio, fin y cantidad de punto, por ejemplo:

```{python}
mi_array = np.linspace(0, 1, 6)
print(mi_array)

mi_array2 = np.linspace(0, 1, 5, endpoint = False)
print(mi_array2)
```


Otros dos arrays comunes son los diagonales:

```{python}
diag_unos = np.eye(3)
print(diag_unos)

diagonal = np.diag([1,2,3,4]) 
#diagonal = np.diag(np.array([1,2,3,4])) 
```


### Operaciones Básicas con NumPy

1. Suma de Arrays

```{python}
arr1 = np.array([[1, 2], [3, 4]])
arr2 = np.array([[5, 6], [7, 8]])


sum_arr = arr1 + arr2
print(sum_arr)
```

2. Producto de Arrays

```{python}
prod_arr = arr1 * arr2
print(prod_arr)
```

3. Funciones Matemáticas: como calcular la raíz cuadrada

```{python}
sqrt_arr = np.sqrt(arr1)
print(sqrt_arr)
```

4. Funciones Estadísticas:

```{python}
arr = np.array([1, 2, 3, 4, 5])
print(np.mean(arr))   # Media
print(np.median(arr)) # Mediana
print(np.std(arr))    # Desviación estándar
```

### Indexación y Rebanado

Como en las listas, los elementos de un array tiene un índice. Existen varias formas para indexar un array.

1. **Acceso a campos (field access indexing)**: Esta forma de indexación implica acceder a un elemento de un array multidimensional mediante una secuencia de índices separados por corchetes. Por ejemplo, `a[1][2][3]` significa que estás accediendo al elemento en la fila 1, columna 2 y profundidad 3 del array `a`.

```{python}
# para arreglos unidimensionales
arr = np.array([1, 2, 3, 4, 5])
print(arr[2])   # Imprime el tercer elemento (índice 2)
print(arr[1:4]) # Imprime elementos desde el índice 1 hasta el 3
```

```{python}
# Crear un array tridimensional
a = np.array([[[1, 2, 3], [4, 5, 6]], [[7, 8, 9], [10, 11, 12]]])
# Acceder al elemento en la fila 1, columna 0, y profundidad 1
print(a[1][0][1])  # Imprime 8
```

2. **Indexación regular (regular indexing)**: En esta forma de indexación, los índices se proporcionan como una tupla separada por comas. Por ejemplo, `a[1,2,3]` significa que estás accediendo al elemento en la fila 1, columna 2 y profundidad 3 del array `a`.

```{python}
# Crear un array tridimensional
a = np.array([[[1, 2, 3], [4, 5, 6]], [[7, 8, 9], [10, 11, 12]]])
# Acceder al elemento en la fila 1, columna 0, y profundidad 1
print(a[1, 0, 1])  # Imprime 8
```

3. **Rebanado (slicing)**: Esta técnica implica seleccionar una parte del array utilizando rangos de índices. Por ejemplo, `a[1:3, 1:3]` significa que estás seleccionando las filas de la 1 a la 2 (exclusivo) y las columnas de la 1 a la 2 (exclusivo) del array `a`.

```{python}
# Crear un array bidimensional
a = np.array([[1, 2, 3], [4, 5, 6], [7, 8, 9]])
# Seleccionar una parte del array
print(a[1:3, 1:3])  # Imprime [[5 6] [8 9]]
```

4. **Indexación extravagante (fancy indexing)**: En esta forma de indexación, los índices se proporcionan como listas de índices. Por ejemplo, `a[[1,2], [1,2]]` significa que estás seleccionando los elementos con índices (1,1) y (2,2) del array `a`.

```{python}
# Crear un array bidimensional
a = np.array([[1, 2, 3], [4, 5, 6], [7, 8, 9]])
# Seleccionar elementos con índices específicos
print(a[[1, 2], [1, 2]])  # Imprime [5 9]
```


### Broadcasting


El broadcasting es una poderosa característica de NumPy que permite realizar operaciones aritméticas entre arrays de diferentes formas sin necesidad de que tengan las mismas dimensiones. Esto significa que NumPy puede manejar automáticamente situaciones donde las dimensiones de los arrays no coinciden, pero pueden ser compatibles de alguna manera.

Cuando se realizan operaciones aritméticas entre dos arrays, NumPy sigue un conjunto de reglas para determinar si las formas de los arrays son compatibles para la operación de broadcasting. Las reglas son las siguientes:

1. Si los arrays tienen un número diferente de dimensiones, se les agrega una dimensión extra en el lado izquierdo hasta que ambos tengan el mismo número de dimensiones.
2. Si las formas de los arrays no coinciden en alguna dimensión, NumPy ajustará las dimensiones de tamaño 1 para que coincidan en esa dimensión.
3. Después de aplicar las reglas 1 y 2, los tamaños de las dimensiones de ambos arrays deben coincidir. Si alguna dimensión tiene un tamaño diferente y no es 1, se producirá un error.

**Ejemplo 1:** Suma de un escalar a un array

```{python}
# Crear un array de forma (3, 3)
a = np.array([[1, 2, 3], [4, 5, 6], [7, 8, 9]])

# Sumar un escalar (5) a cada elemento del array
resultado = a + 5
print(resultado)
```

**Ejemplo 2**: Suma de dos arrays con diferentes formas

```{python}
# Crear dos arrays con diferentes formas
a = np.array([[1, 2, 3], [4, 5, 6]])
b = np.array([10, 20, 30])

# Sumar ambos arrays
resultado = a + b
print(resultado)
```

**Ejemplo 3**: Multiplicación de arrays con formas compatibles

```{python}
# Crear dos arrays con formas compatibles
a = np.array([[1], [2], [3]])
b = np.array([1, 2, 3])

# Multiplicar ambos arrays
resultado = a * b
print(resultado)
```

El broadcasting es una característica poderosa de NumPy que simplifica las operaciones entre arrays con diferentes formas. Al entender las reglas de broadcasting, puedes realizar operaciones aritméticas de manera eficiente y elegante en NumPy, lo que facilita el trabajo con datos multidimensionales en Python.


### Ejercicios

**Ejercicio 1**: Crea un array unidimensional con los números del 1 al 10 e imprímelo.

**Ejercicio 2**: Crea una matriz 3x3 con todos los elementos iguales a 5 e imprímela.

**Ejercicio 3**: Calcula la suma de los elementos de la siguiente matriz:

```python
matriz = np.array([[1, 2, 3], [4, 5, 6], [7, 8, 9]])
```




## Visualización de datos

## Data frames con pandas

## Manipulación de bases de datos

## Análisis exploratorio de bases de datos

## Funciones y scripts

## Buenas practicas

## Procesamiento de alto rendimiento

## Programación en paralelo