--- 
title: "Temas Selectos de Análisis Numérico y Computación Científica: Computo científico para el análisis de datos"
author: "Haydeé Peruyero"
date: "`r Sys.Date()`"
site: bookdown::bookdown_site
output: bookdown::gitbook
documentclass: book
bibliography: [book.bib, packages.bib]
biblio-style: apalike
link-citations: yes
github-repo: HaydeePeruyero/Computo_Cientifico
description: "Curso del posgrado conjunto en Ciencias Matemáticas PCCM UNAM UMICH 2024-2"
---

# Temas Selectos de Análisis Numérico y Computación Científica: Computo científico para el análisis de datos

Placeholder


## Temario
## Referencias
## Material interesante
## DataCamp

<!--chapter:end:index.Rmd-->

# Shell

```{r setup1, include = FALSE}
knitr::opts_chunk$set(echo = TRUE, warning = FALSE)
```

```{r, include=FALSE}
workingDir <-  "."
setwd(workingDir)
```


```{bash}
echo "Hello Bash!"
```

## Manipulación de archivos y directorios

## Manipulación de datos

## Tuberías y filtros

## Ciclos

## Scripts

## Descarga y limpieza de bases de datos

<!--chapter:end:01-Shell.Rmd-->

# Git y Github

```{r setup2, include = FALSE}
knitr::opts_chunk$set(echo = TRUE, warning = FALSE)
```

```{r, include=FALSE}
workingDir <-  "."
setwd(workingDir)
```


## Repositorios

## Flujo de trabajo en Git

## Comparando cambios

## Crear Ramas

## Actualizando ramas

## Revertir cambios

## Resolver conflictos

<!--chapter:end:02-Git_Github.Rmd-->


# Python

Placeholder


## A normal R code chunk
## Modify an R variable
## A Python chunk
## Modify a Python variable
## Python graphics
## Tipos de datos
## Flujo de control
## Visualización de datos
## Manipulación de bases de datos
## Análisis exploratorio de bases de datos
## Funciones y scripts
## Buenas practicas
## Procesamiento de alto rendimiento
## Programación en paralelo

<!--chapter:end:03-Python.Rmd-->

# SQL

```{r setup4, include = FALSE}
knitr::opts_chunk$set(echo = TRUE, warning = FALSE)
```

```{r, include=FALSE}
workingDir <-  "."
setwd(workingDir)
```



## Bases de datos y manipulación

## Explorar datos categóricos y texto no estructurado

## Comparación con los otros programas

## Valores faltantes

## Combinar bases de datos

<!--chapter:end:04-SQL.Rmd-->

# Power BI

```{r setup5, include = FALSE}
knitr::opts_chunk$set(echo = TRUE, warning = FALSE)
```

```{r, include=FALSE}
workingDir <-  "."
setwd(workingDir)
```

## Introducción a Power BI

## Transformando y visualizando datos

## Manipulación de bases de datos

## Análisis exploratorio de bases de datos

## Variables categóricas y continuas

<!--chapter:end:05-PowerBI.Rmd-->

# R

```{r setup6, include = FALSE}
knitr::opts_chunk$set(echo = TRUE, warning = FALSE)
```

```{r, include=FALSE}
workingDir <-  "."
setwd(workingDir)
```

## Tipos de datos

## Manipulación de bases de datos

## Análisis exploratorio de bases de datos

## Reportes con RMarkdown

## Páginas web



A standard R plot can be made interactive by wrapping
it in the Shiny `renderPlot()` function. The `selectInput()`
function creates the input widget to drive the plot.

```{r eruptions, echo=FALSE}
selectInput(
  'breaks', label = 'Number of bins:',
  choices = c(10, 20, 35, 50), selected = 20
)

renderPlot({
  par(mar = c(4, 4, .1, .5))
  hist(
    faithful$eruptions, as.numeric(input$breaks),
    col = 'gray', border = 'white',
    xlab = 'Duration (minutes)', main = ''
  )
})
```

<!--chapter:end:06-R.Rmd-->

